【裁判字號】    99,訴,71
【裁判日期】    990608
【裁判案由】    傷害致死
【裁判全文】
臺灣桃園地方法院刑事判決                99年度訴字第71號
公  訴  人  臺灣桃園地方法院檢察署檢察官
被      告  甲○○原名陳思源.
指定辯護人  吳伯昆律師
上列被告因殺人案件，經檢察官提起公訴（98年度偵字第6058號
），本院判決如下：
    主  文
甲○○殺人，累犯，處有期徒刑拾貳年。扣案球棒壹支沒收。
    事  實
一、甲○○前因違反毒品危害防制條例案件，經本院於民國93年
    1 月8 日以92年度訴字第1717號判決判處有期徒刑6 月、9
    月，定應執行之刑有期徒刑1 年2 月，於93年3 月2 日確定
    ；再因違反毒品危害防制條例案件，經同院於93年8 月31日
    以93年度訴字第683 號判決判處有期徒刑10月，於93年10月
    2 日確定，經接續執行前開案件，於95年3 月21日縮短刑期
    假釋出監，於95年7 月22日假釋期滿未經撤銷，未執行之刑
    視為已執行而執行完畢。
二、詎甲○○猶不知悔改，於98年1 月11日上午5 時許，酒後駕
    駛車牌號碼3830-TZ 號自用小客車，沿桃園縣龍潭鄉○○路
    往龍潭市區方向行駛，途經桃園縣龍潭鄉○○路465 號前，
    適由申展榮（亦有飲酒）所駕駛、搭載友人乙○○而沿對向
    車道行駛之車牌號碼9G-7950 號自用小客車，為找尋停車位
    ，在該處迴轉，甲○○因而險些與申展榮所駕駛之上開車輛
    發生碰撞，甲○○因之心生不滿，透過後視鏡見申展榮已在
    其後方停車，復迴車至申展榮停車之地前方停靠，繼之甲○
    ○即下車與申展榮理論，兩人迅即發生口角爭執，各基於傷
    害之意徒手互毆（然無證據證明申展榮因此受有傷害），甲
    ○○因之受有臉部挫傷與左耳擦傷之傷害，乙○○見甲○○
    與申展榮發生爭執互毆，旋即離開至附近「三葉鋼琴」廠區
    求助，甲○○與申展榮徒手互毆後，分別轉身返回各自所駕
    車輛取物，申展榮返回其車前座持手機架，甲○○亦打開其
    車後行李箱取出木製球棒1 支，甲○○見申展榮已然持器衝
    至其後車廂前，來勢洶洶，且甫遭申展榮揮拳毆打頭、臉成
    傷，暴怒異常，雖可預見以球棒猛力揮擊人之頭部、臉部之
    重要部位將致人於死，仍基於殺人之犯意，持球棒直朝申展
    榮頭部、臉部猛擊3 棒，申展榮遭猛擊後，受有右臉即右眼
    旁裂傷（長約2.5 公分），頭部外傷兩處分係右耳上方7 公
    分裂傷（長約5 公分）、頭頂略偏左處血腫，其中頭頂略偏
    左處血腫之外傷合併左側急性硬腦膜下出血及局部腦挫傷，
    萎頓在地，瞪視甲○○，甲○○見狀猶喝道：「你看什麼」
    並欲續行攻擊，適乙○○求助後奔回現場向甲○○求情，阻
    止甲○○停手，並扶申展榮至「三葉鋼琴」廠房牆邊休息，
    甲○○仍追趕申展榮至「三葉鋼琴」廠房牆邊並作勢揮擊，
    直至乙○○不斷勸阻，怒意始逐漸消退，停止毆擊，而後駕
    車離去。嗣經工廠警衛楊武勳報警並通知消防局，經救護車
    趕至現場將申展榮送醫急救，惟申展榮仍因頭部遭擊引起之
    左側急性硬腦膜下出血及腦挫傷，於4 日後（15日）中午12
    時50分因中樞神經系統衰竭死亡。
三、案經桃園縣政府警察局龍潭分局報告臺灣桃園地方法院檢察
    署檢察官偵查起訴。
    理  由
一、證據能力部分：按被告以外之人於審判外之言詞或書面陳述
    ，除法律有規定者外，不得作為證據。惟被告以外之人於審
    判外之陳述，經當事人於審判程序同意作為證據，法院審酌
    該言詞陳述或書面陳述作成時之情況，認為適當者，亦得為
    證據。當事人、代理人或辯護人於法院調查證據時，知有第
    159 條第1 項不得為證據之情形，而未於言詞辯論終結前聲
    明異議者，視為有前項之同意，刑事訴訟法第159 條第1 項
    、第159 條之5 第1 項、第2 項分別定有明文。查卷附據以
    認定被告甲○○犯罪事實有無之屬傳聞證據之證據能力，當
    事人與辯護人於本院審判中均同意作為證據，本院審酌各該
    證據查無有何違反法定程序取得之情形，亦無顯有不可信與
    不得作為證據等情，故認為適當，是均為有證據能力，合先
    敘明。
二、認定犯罪事實之證據與理由：前開被告甲○○殺人犯行，除
    就殺人犯意外，其餘各節業據被告於警詢、偵查及本院審理
    時坦認，而據被告辯稱：我沒有意思要殺申展榮，我拿球棒
    只是亂揮，不知道會打到申展榮哪裡，我揮了3 次，不是每
    次都有擊中申展榮頭部，應該也有擊中身體云云。指定辯護
    人為被告辯稱：被告與申展榮互不相識，無深仇大恨並無殺
    害申展榮之動機；被告擊中申展榮頭部係因申展榮酒後舉止
    遲頓所致；被告苟有致申展榮於死之犯意，當不致為乙○○
    勸阻即行停手云云。經查：
  (一)前開被告甲○○與申展榮於98年1 月11日凌晨5 時許，在桃
    園縣龍潭鄉○○路465 號前因行車事故，與申展榮發生糾紛
    ，與申展榮徒手互毆後，兩人分別返回車上取出球棒與手機
    架，進而被告持棍揮擊申展榮，致申展榮死亡之犯罪事實，
    業據被告坦認屬實，復經證人乙○○迭於警詢、偵查及本院
    審理時指證歷歷，並有證人楊武勳警詢、偵查中所證情事可
    佐（相驗卷第13頁至第17頁、第26頁至第28頁；偵查卷第55
    頁至第56頁；本院卷第35頁至第38頁背面）。另桃園縣政府
    警察局龍潭分局警員接獲報案後，即於事發當日（11日）前
    往桃園縣龍潭鄉○○路121 巷113 號之被告住處查扣被告所
    駕車牌號碼3830-TZ 號自用小客車，經實施勘察，被告所駕
    駛車輛右後葉子板有血跡落痕跡、車輛後保險桿有血跡滴落
    痕跡、車輛後行李箱「司夢樂」紙袋上有血跡噴濺痕跡，經
    警自該車保險桿與被告放置於車內之球棒上所採得之血跡，
    經送內政部警政署刑事警察局鑑驗結果，認與申展榮之DNA
    型別相符，此有桃園縣政府警察局龍潭分局刑案現場勘察卷
    宗、刑案現場勘查紀錄表、刑案現場勘察報告、採證照片、
    內政部警政署刑事警察局鑑驗書等件在卷可稽（相驗卷第57
    頁至第64頁參照）及扣案球棒1 支可考，足認被告持有之球
    棒及所駕駛車輛為警勘察所見血跡為申展榮所遺留，是申展
    榮遭被告持球棒毆擊後，受毆部位鮮血噴濺灑落至被告駕駛
    該車之右後葉子板、後保險桿與後行李箱紙袋上，並沾附於
    被告所持球棒之事實，已可認定。另申展榮受毆後因而受有
    右臉即右眼撕裂傷（長約2.5 公分），頭部兩處外傷分係右
    耳上方7 公分裂傷（長約5 公分），頭頂略偏左處血腫，其
    中頭頂略偏左處血腫之外傷合併左側急性硬腦膜下出血及局
    部腦挫傷，是因遭受鈍器傷引起硬腦膜下出血及腦挫傷而中
    樞神經衰竭而死亡之事，亦有申榮展之國軍桃園總醫院診斷
    證明書、法務部法醫研究所（98）醫鑑第0000000000號鑑定
    報告書暨相驗、解剖照片12張、相驗屍體證明書等件在卷可
    考（相驗卷第18頁、第19頁、第70頁至第74頁），是前開被
    告與申展榮因行車糾紛互毆進而被告持球棒毆打申展榮致申
    展榮死亡結果之事實，堪信為真。
  (二)至就被告殺人犯意乙節，經查，被告於98年1 月11日即事發
    當日即為警詢問，被告先於當日警詢時稱其只有打申展榮身
    體兩三下，無置申展榮於死之意思等語（相驗卷第11頁）；
    於偵查中原係稱：我以球棒打申展榮身體何部位，我記不清
    楚了，我當時沒有一定要朝他身體哪一部位打等語，經檢察
    官追問後始稱：我應該有揮到他頭，我用球棒打他3 下，但
    不是全打頭等語（偵查卷第46頁），復於本院行準備程序時
    稱：我沒有三次都打中他頭，身體應該也有等語（本院卷第
    20頁參照），又於本院審理時稱：「（你在打的時候，有刻
    意避開申展榮要害部位嗎？）有，一定會想儘量不要太嚴重
    」、「（為何不論經過地檢署法醫相驗，包括法務部法醫研
    究所解剖結果發現申展榮只有頭部三處傷害，身體其他各部
    沒有任何傷害？）我沒有刻意要去打他的頭」、「（為何他
    只有頭部受傷，身體各部沒有受傷？）我真的沒有要置他於
    死地」等語（本院卷第43頁參照）。對於申展榮受擊部位前
    後供述內容已有不一，已見虛飾之嫌，且與申展榮受有右臉
    即右眼旁裂傷（長約2.5 公分），頭部兩處外傷分係右耳上
    方7 公分裂傷（長約5 公分），頭頂略偏左處血腫之外傷，
    3 道傷痕均集中於頭部、臉部，頭臉外其他部位全無傷勢等
    情，完全不符，足見被告於警詢時至本院審理時所辯，均有
    不實或避重就輕之情。從被告前開辯解觀之，更見被告有意
    掩飾持棒毆打申展榮頭部之事實，苟被告對於持棒毆擊申展
    榮頭部，主觀上有必不發生死亡結果之確信，迭經訊問坦承
    其確有持棒毆打申展榮頭部即可，何以對此一明顯之事實自
    98 年1月11日事發當日警詢迭至本院審理時均遮遮掩掩、不
    願正面承認，誆稱其僅毆打申展榮身體、不記得毆打申展榮
    何部位、不是每棒都毆擊申展榮之頭部，而稱無意致申展榮
    於死為辯？參照申展榮所受右臉即右眼旁裂傷（長約2.5 公
    分），頭部外傷兩處分係右耳上方7 公分裂傷（長約5 公分
    、，頭頂略偏左處血腫之外傷，3 道傷痕均集中於頭部、臉
    部，足見被告棒棒均瞄準申展榮頭臉，甚為精準，顯非隨意
    揮擊可言。參諸申展榮遭棒擊後，鮮血立時噴濺灑落至被告
    駕駛車輛右後葉子板、後保險桿及車後行李箱內紙袋，並沾
    染被告所持球棒，顯見被告揮棒力道之猛。參見申展榮復因
    此鈍器擊傷引起硬腦膜下出血及腦挫傷而中樞神經系統衰竭
    死亡之事，業據法務部法醫研究所鑑定報告書判認詳確，則
    被告僅揮擊3 棒，竟造成如上嚴重之結果，益見被告揮棒力
    道猛烈，下手並無何等保留，心中更無絲毫留情之意。另被
    告與申展榮於事發前雖素無仇怨嫌隙，然參見被告沿桃園縣
    龍潭鄉○○路往龍潭市區方向行駛，途經桃園縣龍潭鄉○○
    路465 號前，險些與申展榮所駕駛之迴轉車輛發生碰撞乙情
    ，業據被告與證人乙○○述明一致在卷，則被告與申展榮既
    未發生碰撞，驅車離去即可，竟而繞行迴轉至原險些發生擦
    撞之地點，顯係被告心生不滿，純為尋釁而來，非當場討回
    公道不可，然與申展榮發生口角後，竟而反遭申展榮毆打，
    而臉部受有挫傷與左耳受有擦傷之傷害，傷情均集中於顏面
    、頭部之重要部位，更傷尊嚴，仇怨更係當場即已結，見申
    展榮徒手毆擊後，猶返其車取器前來欲續行攻擊，堪認被告
    值此情狀，怒氣已不可遏抑，更欲立時報復，遂持球棒擊之
    。再以證人乙○○於警詢、偵查及本院審理時證稱：甲○○
    拿球棒打申展榮的頭，申展榮頭部流血，眼鏡被打落在地上
    ，人也半跪倒在地上，甲○○還持續邊罵邊作勢要拿球棒打
    申展榮，甲○○還罵申展榮說你瞪什麼、看什麼，我請甲○
    ○不要再打，將甲○○推開，我將申展榮拉到三葉工廠牆壁
    旁，甲○○還是追過來，並且作勢要打，用球棒戳一下申展
    榮肚子，還是要打申展榮頭部，是我出面阻止，甲○○才上
    車離開等語（臺灣桃園地方法院檢察署98年度相字第26頁背
    面；98年度偵字第2065號卷第19頁；本院卷第37頁與該頁背
    面）；被告於警詢與本院審理時自承：當時申展榮坐在地上
    面對我車子的後車廂，看著我，他臉上流了很多血，當時一
    個自稱他老婆的女子說她老公喝醉了，她已經懷孕了，不要
    再打她老公了，請我離開，我就開車離開等語（臺灣桃園地
    方法院檢察署98年度相字第11頁；98年度偵字第2065號卷第
    10 頁 ；本院卷第39頁）。是綜合證人乙○○與被告所述情
    狀，申展榮遭擊後，已然萎頓在地，並無反抗能力，然被告
    為求報復，猶對申展榮喝道：「你看什麼」並欲續行攻擊，
    適乙○○求助後奔回現場，不斷向被告求情，勸阻被告停手
    ，並扶申展榮至「三葉鋼琴」廠房牆邊休息，被告仍追趕申
    展榮至「三葉鋼琴」廠房牆邊並作勢揮擊，直至乙○○不斷
    勸阻，怒意始逐漸消退，停止毆擊等情，應可認定，是被告
    業已朝被告頭、臉部猛擊3 棒，雖遭乙○○勸阻，仍欲續行
    攻擊斯時已無反抗能力之申展榮。查頭部、臉部為人體之極
    重要部位，五官、中樞神經及大腦等重要器官集中於此，苟
    以球棒鈍物直朝此等要害部位猛力揮擊，當有至人死亡之結
    果，此為具有一般智識程度之人均有認識之事，查被告於69
    年2 月5 日生，事發當時業已年方28，社會歷練與見識已多
    ，非嬰幼不知曉事，參照被告於本院審理時亦供承：「（你
    有注意到球棒不小心打到頭的話會打死人嗎？）知道」等語
    （本院卷第42頁背面至第43頁），對此事自可認識及之。然
    被告與申展榮險些發生擦撞，尋釁前來反遭申展榮毆打顏面
    、頭部之重要部位，復見申展榮猶持器前來，仇怨當場已結
    ，怒意急遽升高，非當場亦以武器報復不可，明知以鈍物直
    朝頭部、臉部猛力揮擊，當有至人死亡之結果，竟仍持球棒
    朝申展榮頭臉揮擊3 棒致其於死，力道猛烈且極為精準，綜
    上諸情，足見被告所為，係出於殺人之犯意無誤。
  (三)訊據被告固以前開情詞置辯，然申展榮所受傷勢3 道均集中
    於頭、臉部，足認純係其刻意為之。公訴意旨與辯護人雖稱
    被告與申展榮互不相識，無深仇大恨，並無殺害申展榮之動
    機云云，然此經驗法則倘係鐵律，豈非原素不相識之陌生人
    均無成立殺人罪之可能？況被告與申展榮間因行車糾紛、口
    角、互毆、雙雙持器相向，仇怨係當場已結，進且遽行升高
    至申展榮頭、臉部之重要部位已遭3 次重擊不能抵抗，被告
    猶欲行攻擊之能事，直至申展榮之女性友人乙○○不斷勸阻
    為止，顯因彼此不斷攻擊立時糾結甚深仇怨，如何不引殺機
    ？另被告雖為乙○○不斷勸阻後停手，然此停手之動機或因
    見申展榮已然濺血傷勢沉重，復仇之心遂已饜足，目的已達
    ，或因畏罪，不欲久留意趁警力抵達前先行離開，動機不一
    而足，況被告原係欲續行攻擊已無抵抗能力之申展榮，此據
    證人乙○○證述甚詳如前，是以，被告完事罷手乙情未必出
    於良善動機，不足為被告有利之認定，更不能以事後被告罷
    手之情反推被告行兇之際無殺人之犯意。縱以申展榮酒後行
    動較為遲鈍，亦不得以申展榮未及閃避之事，反推被告持棒
    朝申展擊之無殺人犯意。末以被告與申展榮二人互毆後，分
    別返回各人車內取球棒與手機架，顯見彼此均出於報復念頭
    ，意在攻擊對方，被告更持球棒朝申展榮頭、臉部猛力揮擊
    3 棒，純係出於殺人之意思，已如前述，顯見被告主觀上並
    非出於防衛自己權利之意思，是與刑法正當防衛之情狀尚屬
    有間，當不能以此減輕或免除其刑，附此敘明。
  (四)綜上所述，被告確有於98年1 月11日凌晨5 時許，在桃園縣
    龍潭鄉○○路465 號前，持棒殺害申展榮之犯罪事實。所辯
    核為避重就輕之詞，亦不足為其有利之認定，並非可採。從
    而，本件事證明確，被告殺人犯行堪以認定，應依法論科。
三、論罪科刑之法律依據：核被告所為，係犯刑法第271 條第1
    項之殺人罪。公訴意旨認被告涉犯刑法第277 條第2 項前段
    傷害致死罪嫌，尚非妥適，然此僅涉被告所犯罪名不同，起
    訴基本社會事實仍屬同一，爰依法變更檢察官所引應適用之
    法條。被告前有如事實欄一所示之犯罪科刑執行情形，此有
    臺灣高等法院被告前案紀錄表在卷可稽，被告於有期徒刑執
    行完畢後，5 年內故意再犯本件有期徒刑以上之罪，為累犯
    ，依刑法第47條第1 項之規定加重法定刑有期徒刑部分，至
    死刑、無期徒刑部分依法不得加重。爰審酌被告犯後自始幾
    近坦認犯行，對於所為犯行並表悔意，然就殺人犯意亦仍飾
    詞辯解其持球棒隨便亂揮，非刻意毆打申展榮頭部云云，仍
    不無避重就輕之情，復未與被害人家屬達成和解，所為犯行
    造成被害人死亡之無可挽回的結果，犯行起原更細僅因行車
    糾紛，與被害人發生口角爭執與並遭毆成傷致引殺機，遽而
    對素不相識之被害人痛下殺手，然衡酌此事遠因肇於被害人
    駕駛車輛迴轉險與被告車輛發生碰撞於交通規則之遵守較有
    欠缺，見被告下車前來仍未見有何歉疚之意與被告發生口角
    、互毆甚而返回車內取器，是被害人亦有過咎之處等一切情
    狀，量處如主文所示之刑。扣案之球棒1 支為被告所有持之
    以行兇之物，業據被告供明在卷，爰依第38條第1 項第2款
    之規定，宣告沒收。
據上論斷，依刑事訴訟法第299 條第1 項前段、第300 條，刑法
第271 條第1 項、第47條第1 項、第38條第1 項第2 款，判決如
主文。
本案經檢察官簡方毅到庭執行職務。
中    華    民    國    99    年    6     月    8     日
                  刑事第十一庭  審判長法  官  蔡榮澤
                                      法  官  林蕙芳
                                      法  官  吳宗航
以上正本證明與原本無異。
如不服本判決應於收受本判決後10日內向本院提出上訴書狀，並
應敘述具體理由，如未敘述上訴理由者，應於上訴期間屆滿後20
日內補提理由書狀於本院（均須按他造當事人之人數附繕本）「
切勿逕送上級法院」。
                                      書記官  鄭乃甄
中    華    民    國    99    年    6     月    22    日
附錄本案論罪科刑依據之法條：
中華民國刑法第271條
殺人者，處死刑、無期徒刑或10年以上有期徒刑。
前項之未遂犯罰之。
預備犯第1項之罪者，處2年以下有期徒刑。

司法院資訊處製作；財團法人民間司法改革基金會備份。
